臺灣高雄地方法院民事判決　　　　　　　96年度訴字第1040號
原???告??丙○○??住高雄.
訴訟代理人　　吳臺雄律師
被??　告??第一商業銀行股份有限公司
????????????設台北市中正區○○○路○段30號
法定代理人??乙○○??住同上.
訴訟代理人??甲○○
上列當事人間債務人異議之訴事件，本院於民國96年4 月23 日
言詞辯論終結，判決如下：
    主  文
本院九十六年度執字第一六八六四號原告與被告間清償債務強制
執行事件，所為之強制執行程序應予撤銷。
訴訟費用由被告負擔。
    事實及理由
一、原告主張：原告之被繼承人許泉榮生前所開立如附表所示之
    支票，經被告屆期提示遭退票，被告遂向鈞院聲請發支付命
    令，而由鈞院以85年度促字第32864 號裁定許泉榮應給付新
    台幣（下同）607,600 元及附表所示之利息確定（下稱系爭
    支付命令）。被告即於民國86年5 月14日，持系爭支付命令
    聲請強制執行無結果後，經核發86年度執字第9741號債權憑
    證（下稱系爭債權憑證）在卷。嗣許泉榮於89年12月25日死
    亡，惟被告仍分別於91年5 月10日持系爭債權憑證，對許泉
    榮聲請強制執行而無效果。被告再於96年2 月5 日持系爭債
    權憑證對原告及其餘繼承人聲請強制執行無效果後，又於同
    年月13日聲請對於原告所有之財產強制執行，並經鈞院以96
    年度執字第16 864號強制執行事件（下稱系爭執行事件）在
    案。因系爭債權憑證所表彰之債權係屬支票債權，乃票據上
    之權利，其請求權之時效期間為1 年，被告對許泉榮以上開
    支票債權聲請鈞院核發系爭支付命令確定，固使支票債權原
    有之消滅時效期間重行起算為5 年，然因許泉榮早於89 年
    12月25日死亡，已無執行當事人能力，是被告於91年5 月10
    日聲請對已無執行當事人能力之許泉榮，所為強制執行自屬
    無效，應無從生時效中斷之效力。則被告遲至96年2 月13日
    始對原告所有之財產為強制執行，所持系爭債權憑證表彰之
    如附表所示支票本金債權及約定利息債權之請求權，業已逾
    5 年之期間，而罹於時效，被告自得依強制執行法第14 條
    第1 項規定，提起
    本件訴訟等情。並聲明：如主文第1 項所示。
二、被告則以：於91年5 月10日持系爭債權憑證聲請強制執行之
    債務人雖為許泉榮，但依強制執行法第4 條之2 及民法第13
    8 條之規定，上開強制執行之效力仍應及於為繼承人之原告
    ，而不生時效消滅之問題等語，資為抗辯。並聲明：駁回原
    告之訴。
三、兩造不爭執之事項：
（一）被告持許泉榮向其借款，所簽發如附表所示未兌現之支票
      向本院聲請核發支付命令，經本院以85促字第32846 號核
      發支付命令確定證明書後，被告於86年及91年間以許泉榮
      無財產可供執行為由，經聲請本院分別於86年5 月14日、
      91年5 月10日核發86年度執字第9741號及91年度執字第18
      646 號債權憑證。嗣被告再以原告及訴外人黃玉鶴、許慈
      祥、許哲瑋、許哲文為許泉榮之繼承人聲請強制執行，因
      無財產可供執行，經本院於96年2 月5 日以96年度執字第
      12253 號核發債權憑證。被告復於96年2 月13日，執債權
      憑證向本院聲請對原告所有之坐落高雄市三民區○○○路
      ○ 段891 號地號及其上建物、台灣銀行左營分行之存款為
      強制執行，並經本院以96年度執字第16864 號查封在案。
（二）被繼承人許泉榮於89年12月25日死亡，原告並未拋棄繼承
      ，被告於聲請本院91年度執字第18646 號核發債權憑證時
      ，仍以許泉榮為債務人，及該債權憑證並未向許泉榮為送
      達。
（三）倘被告抗辯本件票款債權之請求權並未罹於時效為有理由
      ，被告得求償之金額如系爭支付命令所載。
四、依兩造前開主張、陳述及不爭執事項觀之，本件應審究之爭
    點厥為：（一）系爭票款債權之請求權是否已罹於時效？（
　　二）原告請求本院96年度執字第16864 號強制執行程序應予
  　撤銷有無理由。茲說明如下：
（一）系爭票款債權是否已罹於時效？
 　 1.按我國民法對於消滅時效之中斷係採相對之效力，即時效
    　中斷，限於當事人、繼承人、受讓人之間始有效力。又所
      謂當事人者，係關於致時效中斷行為之人。故連帶債務人
    　中之一人發生時效中斷之事由，除該債務人應分擔之部分
      外，對其餘債務人並不生效力，此觀諸民法第138 條及第
      279 條之規定甚明，亦有最高法院56年台上字第1112號判
      例意旨可資參照。經查，訴外人許泉榮於89年12月25日死
      亡，原告為其繼承人，且未為拋棄繼承，則依民法第1148
      條、第1153條之規定，自應承受被繼承人財產上之一切權
      利、義務，且與其餘繼承人對被繼承人之債務負連帶責任
      ，故時效中斷之效力對於原告亦有適用，合先敘明。
  　2.次按票據上之權利，對匯票承兌人及本票發票人，自到期
    　日起算；見票即付之本票，自發票日起算，3 年間不行使
      ，因時效而消滅；對支票發票人自發票日起算，一年間不
      行使，因時效而消滅，票據法第22條第1 項定有明文。再
      經確定判決或其他與確定判決有同一效力之執行名義所確
　　　定之請求權，其原有消滅時效期間不滿五年者，因中斷而
  　　重行起算之時效期間為五年，民法第137 條第3 項定有明
   　 文。而所謂「與確定判決有同一效力之執行名義」係指實
      體上爭執業已確定者而言，按法律所以規定短期消滅時效
      ，係以舉證困難為主要目的，如請求權經法院判決確定，
      或和解、調解成立者，其實體權利義務關係業已確定，不
      再發生舉證問題，為保護債權人之合法利益，以免此種債
      權人明知債務人無清償能力，仍須不斷請求強制執行或為
      其他中斷時效之行為，並為求其與強制執行法第4 條第3
      項規定相呼應，所以有民法第137 條第3 項延長時效期間
      為5 年之規定，是該項所稱與確定判決有同一效力之執行
      名義，係指實體上爭執業已確定者而言。另債務人對於支
      付命令未於法定期間合法提出異議者，支付命令與確定判
      決有同一效力，民事訴訟法第521 條第1 項亦定有明文，
      故參諸前開說明，執行名義為支付命令者，自亦有民法第
      137 條第3 項之適用。
    3.復按時效中斷者，自中斷之事由終止時，重行起算，民法
      第137 條第1 項定有明文，是聲請強制執行雖可發生中斷
      時效之效力，惟於該強制執行事件終結時，中斷之時效應
      重行起算，而執行法院依強制執行法第27條規定，於債務
      人無財產可供執行，或雖有財產經強制執行後所得數額仍
      不足清償債務時，發給債權人憑證，亦為執行程序終結之
      原因之一，執行法院發給債權憑證交債權人收執時，執行
      行為即為終結，其因聲請強制執行而中斷之時效，即應由
      此重行起算。司法院31年院字第2447號解釋意旨參照。本
      件被告主張持有原告之被繼承人許泉榮所簽發如附表所示
      之系爭支票，向本院聲請核發支付命令確定之事實，業經
      調閱本院85年度促字字第32864 號卷宗核閱屬實，並有本
      院85促字第32846 號支付命令確定證明書附卷可稽，且為
      兩造所不爭執，是堪信為真實。準此，則被告向本院聲請
      核發支付命令確定，並聲請強制執行後，由本院發給系爭
      債權憑證時，執行程序即已終結，原中斷之時效即應自86
      年5 月14日開始重行起算。
　?4.又按強制執行程序，除本法有規定外，準用民事訴訟法之
 　　 規定，強制執行法第30條之1 定有明文；又有權利能力者
  　  ，有當事人能力，民事訴訟法第40條第1 項亦有明文；而
      人之權利，始於出生，終於死亡，為民法第6 條所明定。
      故強制執行程序之當事人，須有權利能力，始有執行當事
      人能力，對於無執行當事人能力之債務人所為之執行行為
      ，應屬無效。又對於無執行當事人能力之債務人所為之執
      行行為，既屬無效，其執行行為即自始、當然、確定不發
      生法律上之效力，亦不生時效中斷之效力。再按時效完成
      後，債務人得拒絕給付，民法第144 條第1 項定有明文。
      本件被告聲請本院對許泉榮核發系爭支付命令確定後，曾
      於86年5 月8 日聲請對許泉榮之財產強制執行，經法院於
      86年5 月14日核發系爭債權憑證。嗣於91年5 月9 日聲請
      再對許泉榮之財產為強制執行，經本院於91年5 月10日核
      發91年度執字第18646 號債權憑證。惟許泉榮早於89年12
      月25日即已死亡，此為兩造所不爭執，且有戶籍謄本在卷
      可憑。準此，許泉榮既已死亡而無執行債務人之當事人能
      力，則被告於許泉榮死亡後，自應對其繼承人即原告聲請
      強制執行始為適法，然被告於91年5 月9 日仍對無當事人
      能力之許泉榮聲請強制執行，揆諸前揭說明，其強制執行
      程序自屬無效，而當然、自始不發生時效中斷之效力。
    5.另繼承，因被繼承人死亡而開始，民法第1147條定有明文
      。是財產權因繼承而取得者，係基於法律之規定，繼承一
      經開始，被繼承人財產上之一切權利義務，既為繼承人所
      承受，即毋須為繼承之意思表示。又消滅時效完成後，即
      不生消滅時效中斷之問題，是如債權人依原執行名義或債
      權憑證聲請法院再行強制執行，且經法院核發債權憑證後
      ，其時效仍不得重行起算，最高法院89年度台上字第1623
      號、85年度台上字第302 號判決意旨參照。本件被告於86
      年5 月14日對許泉榮之財產強制執行無效果，而由本院核
      發系爭債權憑證，既係於許泉榮死亡前所核發，此執行行
      為自屬有效。許泉榮嗣於89年12月25日死亡，則許泉榮之
      一切權利義務，依法即由其繼承人概括繼受，故被告之債
      權請求權時效仍繼續進行而不受影響，惟行使之對象則須
      轉而向許泉榮之繼承人全體或其中之一人或數人承受之遺
      產或其固有財產，同時或先後為強制執行，始為適法。是
      被告於91年5 月9 日仍對無當事人能力之許泉榮聲請強制
      執行程序為無效之執行行為，不生時效中斷之效力。依此
      ，則自本院86年5 月14日所核發系爭債權憑證之5 年消滅
      時效仍繼續進行，並於91年5 月14日時效完成，自不因本
      院於91年5 月10日核發91年度執字第18646 號債權憑證而
      中斷。從而，被告迄於96年2 月5 日聲請強制執行，並經
      本院核發96年度執字第12253 號債權憑證，及96年2 月13
      日再次聲請強制執行，亦均係於五年時效完成後所為之強
      制執行行為，原告自得依民法第144 條規定拒絕給付。
（二）原告請求本院96年度執字第16864 號強制執行程序應予撤
      銷有無理由？
    1.按執行名義成立後，如有消滅或妨礙債權人請求之事由發
      生，債務人得於強制執行程序終結前，向執行法院對債權
      人提起異議之訴；又時效完成後，債務人得拒絕給付，強
      制執行法第14條第1 項前段，民法第144 條分別定有明文
      。而所謂消滅債權人請求之事由，係指足以使執行名義之
      請求權及執行力消滅之原因事實，如清償、提存、抵銷、
      免除、混同、消滅時效、和解債權之讓與、債務之承擔、
      解除條件之成就等，最高法院69年臺上字第654 號判例要
      旨參照。
    2.本件系爭支票之消滅時效既因本院於86年5 月14日核發之
      86年度執字第9741號系爭債權憑證而重新起算5 年，並於
      許泉榮89年12月25日死亡後，由許泉榮之繼承人概括承受
      而仍繼續進行，及被告於91年5 月9 日仍對許泉榮聲請強
      制執行而屬無效之執行程序，不生時效中斷之效力，消滅
      時效至91年5 月14日業已屆滿，本院於91年5 月10日、96
      年2 月5 日各核發91年度執字第18646 號、96年度執字第
      12253 號債權憑證仍不生中斷時效之效力等節，已如前述
      。則被告於96年2 月13日再次持系爭債權憑證，向本院聲
      請就原告所有之財產為強制執行，並經本院以系爭執行事
      件為查封在案，亦係於時效完成後所為之強制執行，揆諸
      前揭說明，原告於系爭執行事件之執行程序終結前，依強
      制執行法第14條規定提起債務人異議之訴，以執行名義成
      立後被告之票據請求權已罹於消滅時效為由，拒絕給付，
      並請求撤銷系爭執行事件之程序，為有理由，被告前開所
      辯，洵屬誤會，無足採信。
五、綜上所述，本件被告之請求權既已罹於時效而消滅，原告自
    得拒絕給付，此為妨礙被告請求之事由，則原告提起本件債
    務人異議之訴，請求撤銷本院系爭執行事件，對原告所為之
    強制執行程序，自屬有據，應予准許。
六、本件事證已臻明確，兩造其餘攻擊及防禦方法，經核與判決
    結果不生影響，爰不一一論述，附此敘明。
七、據上論結，本件原告之訴為有理由，依民事訴訟法第78條，
    判決如主文。
中　　華　　民　　國　　96　　年　　5 　　月　　11　　日
                    民事第五庭法  官  柯彩燕
正本係照原本作成。
如不服本判決，應於送達後20日內，向本院提出上訴狀並表明上
訴理由（須附繕本）。
中    華    民    國    96    年    5     月    11    日
                              書記官  王紀芸
 附表：
┌──┬────┬───────┬──────┬─────────┐
│編號│發票日  │面額（新臺幣）│?利??率  │??利息起算日    │
├──┼────┼───────┼──────┼─────────┤
│1   │85/8/31 │參拾貳萬陸仟元│週年利率百分│自85/8/31起至清償 │
│    │        │              │之6         │日止              │
├──┼────┼───────┼──────┼─────────┤
│2   │85/6/28 │貳拾捌萬壹仟陸│同上        │自85/6/28日起至清 │
│    │        │佰元          │            │償日止            │
└──┴────┴───────┴──────┴─────────┘
